ACORDAO-COMPLETO-2573247

ACÓRDÃO 3337/2023 ATA 13/2023 - SEGUNDA CÂMARA

VISTOS, relatados e discutidos estes autos em que se aprecia recurso de reconsideração interposto contra o Acórdão 2779/2022-TCU-Segunda Câmara, por meio do qual este Tribunal julgou irregulares as contas dos responsáveis e condenou-lhes ao pagamento do débito solidário e aplicou-lhes, individualmente, a multa prevista no art. 57 da Lei 8.443/1992,
ACORDAM os Ministros do Tribunal de Contas da União, reunidos em Sessão da Segunda Câmara, ante as razões expostas pelo Relator, em:
9.1. conhecer dos presentes recursos de reconsideração, com fulcro nos arts. 32, inciso I, e 33 da Lei nº 8.443/1992, para, no mérito, dar-lhes provimento, de maneira a tornar insubsistente o Acórdão 2779/2022-TCU-Segunda Câmara;
9.2. julgar regulares com ressalva, com fundamento nos arts. 1º, inciso I, 16, inciso II, 18 e 23, inciso II, da Lei 8.443/1992, as contas de Roberto Lúcio Rocha Brant Filho e do Studio Verde Música e Vídeo Ltda, dando-lhes quitação; e
9.3. dar ciência desta deliberação aos recorrentes, ao Ministério da Cultura e à Procuradoria da República no Estado de Minas Gerais.

Recurso de reconsideração interposto por Roberto Lúcio Rocha Brant Filho e Studio Verde Música e Vídeo Ltda. contra o Acórdão 2.779/2022-2ª Câmara, por meio do qual este Tribunal julgou irregulares suas contas e condenou-lhes ao pagamento do débito solidário e aplicou-lhes, individualmente, a multa prevista no art. 57 da Lei 8.443/1992.

Segunda Câmara

Secretaria Especial da Cultura (extinto), atual Ministério da Cultura.

3. Recorrentes: Roberto Lúcio Rocha Brant Filho (XXX.676.676-XX); Studio Verde Música e Áudio Ltda. (03.863.942/0001-91).

13.1. Ministros presentes: Aroldo Cedraz (na Presidência), Augusto Nardes (Relator) e Vital do Rêgo.
13.2. Ministro-Substituto convocado: Marcos Bemquerer Costa.

AUGUSTO NARDES

Ministro Aroldo Cedraz.

Transcrevo a seguir, com os ajustes de forma pertinentes, instrução elaborada pelo auditor da então Secretaria de Recursos (Serur) , peça 93, que teve a anuência do seu corpo dirigente (peças 94 e 95) e do Ministério Público junto ao TCU (peça 96) :
	"INTRODUÇÃO
	1.	Trata-se de recurso de reconsideração interposto por Roberto Lúcio Rocha Brant Filho e Studio Verde Música e Vídeo Ltda. (peças 68-74) contra o Acórdão 2779/2022-TCU-Segunda Câmara (peça 52) , da relatoria do ministro Aroldo Cedraz. 
	1.1. A deliberação recorrida apresenta o seguinte teor: 
9.1. considerar revéis Roberto Lucio Rocha Brant Filho (XXX.676.676-XX) e Studio Verde Música e Áudio Ltda. (03.863.942/0001-91) , com fundamento no § 3º, art. 12, Lei 8.443/1992;
9.2. com fundamento nos arts. 1º, inciso I; 16, inciso III, alíneas 'a' e 'c'; 19 e 23, inciso III, todos da Lei 8.443/1992, e nos arts. 1º, inciso I; 209, inciso I e III; 210 e 214, inciso III, do Regimento Interno TCU, julgar irregulares as contas de Roberto Lucio Rocha Brant Filho (XXX.676.676-XX) e de Studio Verde Música e Áudio Ltda. (03.863.942/0001-91) , e condená-los, solidariamente, ao pagamento da quantia a seguir especificada, com a fixação do prazo de quinze dias, a contar da notificação, para comprovar, perante o Tribunal (art. 214, inciso III, alínea 'a', do Regimento Interno) , o recolhimento da dívida aos cofres do Fundo Nacional de Cultura, atualizada monetariamente e acrescida dos juros de mora, calculados a partir da data indicada até a data do efetivo recolhimento, na forma prevista na legislação em vigor:
	DATA 
	VALOR (R$) 

	30/11/2016
	150.000,00

9.3. aplicar, individualmente, a Roberto Lucio Rocha Brant Filho (XXX.676.676-XX) e a Studio Verde Música e Áudio Ltda. (03.863.942/0001-91) , a multa prevista no art. 57 da Lei 8.433/1992, no valor de R$ 19.000,00 (dezenove mil reais) , fixando-lhes o prazo de 15 (quinze) dias, a contar da notificação, para comprovarem, perante o Tribunal (art. 214, inciso III, alínea 'a', do Regimento Interno) , o recolhimento das dívidas aos cofres do Tesouro Nacional, atualizadas monetariamente desde a data desta deliberação até a do efetivo recolhimento, se forem pagas após o vencimento, na forma da legislação em vigor;
9.4. autorizar, desde logo, nos termos dos arts. 26 e 28, inciso II, da Lei 8.443/1992:
9.4.1. o pagamento das dívidas em até 36 (trinta e seis) parcelas mensais e consecutivas, se solicitado pelos responsáveis e se o processo não tiver sido remetido para cobrança judicial, fixando-se o vencimento da primeira em 15 (quinze) dias, a contar do recebimento da notificação, e o das demais a cada 30 (trinta) dias, devendo incidir sobre cada uma delas os encargos legais devidos, na forma prevista na legislação em vigor, sem prejuízo ao vencimento antecipado do saldo devedor em caso de não comprovação do recolhimento de qualquer parcela, conforme prevê o art. 217, § 2º, do Regimento Interno deste Tribunal;
9.4.2. a cobrança judicial das dívidas, caso não atendidas as notificações;
9.5. informar aos responsáveis que, caso demonstrem, por via recursal, a correta aplicação dos recursos captados, mas não se justifique a omissão da prestação de contas, o débito poderá ser afastado, mas permanecerá a irregularidade das contas, dando-se ensejo à aplicação da multa prevista no art. 58, inciso I, da Lei 8.443/1992;
9.6. dar ciência desta deliberação à Secretaria Especial de Cultura, aos responsáveis, e, nos termos do art. 16, § 3º da Lei 8.443/1992, à Procuradoria da República no Estado de Minas Gerais, para adoção das medidas cabíveis;
9.7. informar à Procuradoria da República no Estado de Minas Gerais que, nos termos do parágrafo único do art. 62 da Resolução TCU 259/2014, os procuradores e membros do Ministério Público credenciados nesta Corte podem acessar os presentes autos de forma eletrônica e automática, ressalvados apenas os casos de eventuais peças classificadas como sigilosas, as quais requerem solicitação formal.
	HISTÓRICO
	2.	Trata-se de tomada de contas especial instaurada pela Secretaria Especial de Cultura em desfavor de Studio Verde Música e Áudio Ltda. e de Roberto Lucio Rocha Brant Filho, em razão da omissão no dever de prestar contas da importância de R$ 150 mil, captados por força do projeto cultural Pronac 148955, cujo nome é 'Cinemacolor', com base no com base no §1º do artigo 18 e no artigo 26, da Lei 8.313/1991. 
	2.1. A Portaria 755/2014 autorizou a captação de recursos no valor de R$ 367.180,00 no período de 14/11/2014 a 31/08/2017, com prazo para execução do projeto de 14/11/2014 a 31/8/2017, recaindo o prazo para prestação de contas em 30/9/2017.
	2.2. Ante a omissão no dever de prestar contas, em 12/12/2018 a Secretaria Especial da Cultura instaurou a tomada de contas especial. 
	2.3. Regularmente citados por este Tribunal, os responsáveis não apresentaram defesa, sendo considerados revéis, o que redundou na prolação do acórdão recorrido. 
	ADMISSIBILIDADE
	3.	O exame preliminar de admissibilidade à peça 75 concluiu por conhecer do recurso, suspendendo-se o efeito dos itens 9.1, 9.2, 9.3, 9.4 e 9.4.2 do acórdão recorrido, entendimento acolhido pelo relator ad quem no despacho à peça 79.
	MÉRITO
	4.	Constitui objeto do recurso examinar as seguintes questões:
	a) se a documentação encaminhada comprova a devida execução do projeto (item 5) ;
	b) se permanece caracterizada a omissão no dever de prestar contas (item 6) .
	5. 	Devida utilização dos recursos
	5.1. Os recorrentes alegam que a documentação encaminhada comprova a execução física e financeira do projeto. Nesse sentido, aduzem que: 
	a) toda a documentação comprobatória da boa utilização dos recursos públicos autorizados segue anexa a esta peça recursal, conforme relação de pagamentos efetuados com base na verba pública disponibilizada, à peça 68, p. 2; (peça 68, p. 2) 
	b) o álbum instrumental 'Cinemacolor', relativo ao Pronac 148955 foi integralmente realizado, conforme fazem provas as imagens do encarte, as quais contêm a ficha técnica e a relação completa de faixas, com a indicação dos músicos e profissionais que participaram de cada uma delas (peça 71) ; (peça 68, p. 3) 
	c) foi autorizada a captação de R$ 367.180,00 para a produção de CD instrumental autoral do compositor, produtor e arranjador Roberto Lúcio Rocha Brant Filho, sendo que seriam prensadas duas mil cópias do CD, contendo treze faixas inéditas, com a participação de uma orquestra regida pelo maestro Wagner Tiso, que também cuidou das orquestrações; (peça 68, p. 3-4) 
	d) contudo, o valor captado foi de apenas R$ 150 mil, aproximadamente 40% do valor originalmente previsto e sobre o qual todo o projeto foi concebido; essa redução significativa de recursos impactou direta e drasticamente o projeto, resultando em atrasos na produção e na redução de 2 mil para 1 mil exemplares, pois demandou que os recorrentes captassem e utilizassem recursos próprios para viabilizar a produção do álbum; (peça 68, p. 4) 
	e) mesmo com atrasos, o álbum, cuja produção começou em janeiro de 2017, foi concluído apenas em novembro de 2019; nesse ínterim, foram integralmente consumidos os recursos públicos captados para tanto, além de, pelo menos, R$ 48.080,00 obtidos pelo próprio recorrente. (peça 68, p. 4) 
	Análise
	5.2. Os documentos encaminhados pelos recorrentes se constituem de relação de pagamentos (peça 69, p. 1-3, 5-6) , execução de receita e despesa (peça 69, p. 4-5) , relatório de cumprimento de objeto (peça 69, p. 8-10) , comprovante de entrega de 300 CD à Escola Estadual Padre João Botelho - Belo Horizonte/MG (peça 69, p. 11) , extrato bancário (peça 69, p. 15-17, e peça 72) , além de recibos/notas fiscais e cópia de cheques, tabulados a seguir:
	 
	 Aprovado 
	 Executado 
	Data
	 Cheque
	peça 69
	 
	peça 69

	Arranjador
	            13.000,00 
	              7.500,00 
	02/01/2017
	 ch 850008 
	p. 42
	recibo
	p. 41

	Arranjador
		              5.000,00 
	21/12/2016
	 cheque avulso 
	*
	recibo
	p. 33

	Arranjador
		              5.000,00 
	21/12/2016
	 cheque avulso 
	*
	recibo
	p. 34

	Assessor de imprensa
	              6.000,00 
	              2.500,00 
	12/12/2016
	 ch 850002 
	p. 27
	recibo
	p. 26

	Locação de estúdio
	            77.350,00 
	            15.000,00 
	27/12/2016
	 ch 850006 
	p. 40
	NF
	p. 39

	Locação de estúdio
		            12.900,00 
	19/12/2016
	 ch 850005 
	p. 32
	NF
	p. 31

	Locação de estúdio
		            12.000,00 
	13/12/2016
	 ch 850003 
	p. 30
	NF
	p. 29

	Locação de estúdio
		            36.750,00 
	05/12/2016
	 cheque avulso 
	*
	recibo
	p. 18

	Maestro
	            32.500,00 
	            20.000,00 
	09/12/2017
	 cheque avulso 
	*
	recibo
	p. 23

	Masterização
	              3.900,00 
	              1.950,00 
	26/01/2017
	 ch 850014 
	p. 57
	recibo
	p. 56

	Mixagem
	            19.500,00 
	              7.725,00 
	01/02/2017
	 ch 850015 
	p. 60
	NF
	p. 59

	Mixagem
		              3.780,00 
	23/01/2017
	 ch 850013 
	*
	NF
	p. 48

	Músico de base
	            31.850,00 
	              4.140,00 
	20/01/2017
	 ch 850010 
	p. 54
	recibo
	p. 53

	Músico de base
		              4.020,00 
	20/01/2017
	 ch 850012 
	p. 51
	recibo
	p. 50

	Músico de base
		              3.900,00 
	23/01/2017
	 ch 850011 
	p. 46
	recibo
	p. 45

	Músico de base
		              3.000,00 
	17/01/2017
	 ch 850009 
	p. 44
	recibo
	p. 43

	Músico de base
		                  900,00 
	21/12/2016
	 ch 850004 
	p. 37
	NF
	p. 35

	Músico de base
		              3.300,00 
	09/12/2016
	 cheque avulso 
	**
	NF
	p. 22

	Músico de base
		                  600,00 
	07/12/2016
	 ch 850001 
	p. 20
	recibo
	p. 19

	Assistente de produção
	              6.000,00 
	0
	   * Não consta cópia do cheque	

	Assessoria jurídica
	            10.000,00 
	0
	
	Contador
	            12.000,00 
	0
	**  Consta comprovante de depósito à peça 69, p. 22

	Designer
	              5.000,00 
	0

	Mídia impressa
	            15.000,00 
	0
					
	Orquestra
	            45.500,00 
	0
					
	Prensagem
	              8.700,00 
	0
					
	Produtor executivo
	            15.000,00 
	0
					
	Produtor musical
	            32.500,00 
	0
					
	Remuneração captação recursos
	            33.380,00 
	0
					
	TOTAL 
	          367.180,00 
	          149.965,00 
					
	5.3. As despesas cujos recibos constam à peça 73 - relativas a fabricação e prensagem de CD, mixagem e masterização, gravação de arranjos e serviço de engenheiro de gravação - não foram incluídas na prestação de contas, dando a entender que foram suportadas com recursos próprios do executor do projeto. 
	5.4. Pelos dados acima, é possível observar que resta comprovada a execução financeira do projeto. 
	5.5. A execução física do projeto resta comprovada, tanto pelo encarte à peça 71, quanto pelo link disponibilizado pelos recorrentes (peça 68, p. 3) , por meio do qual é possível acessar as músicas produzidas, 
	5.6. Ante o exposto, conclui-se que o projeto foi executado tanto do ponto de vista físico quanto financeiro, devendo-se então acolher as alegações para efeito de suprimir o débito imputado aos ora recorrentes.  
	6. 	Omissão no dever de prestar contas
	6.1. Os recorrentes alegam que não houve omissão no dever de prestar contas, aduzindo que: 
	a) quando o álbum ficou pronto, no final de 2019, restava aos recorrentes prestarem contas pela utilização dos recursos públicos, mas pouco tempo depois instaurou-se o estado de calamidade pública causado pela Covid-19, do que resultaram enormes dificuldades para obtenção da documentação necessária junto ao banco; (peça 68, p. 4) 
	b) o recorrente solicitou junto ao banco o extrato final das movimentações da conta corrente, mas foi surpreendido com a notícia de que a conta havia migrado de agência e informado pelo gerente que ela não aparecia no sistema (porque a conta bancária é específica e de um tipo diferente) , o que foi sanado apenas meses depois, em junho de 2020, quando a pandemia já havia se instalado no Brasil; (peça 68, p. 5) 
	c) ao contrário do que consta dos autos, as contas foram sim prestadas via sistema Salic, da Secretaria Especial de Cultura, conforme faz prova em anexo, no qual se verifica que os documentos haviam sido apresentados e estavam em análise (peça 70) ; como se observa à peça 70, p. 1, a situação do Pronac 148955 era de 'apresentou prestação de contas', a qual estava 'aguardando análise', pelo menos desde 10/12/2021, donde se conclui ser falsa a premissa contida no acórdão recorrido de que não teria havido prestação de contas; (peça 68, p. 5) 
d) os recorrentes não negam que houve, realmente, certo atraso para a entrega da documentação, mas a origem desse atraso não lhes é imputável, em virtude da liberação de apenas 40% do valor originalmente previsto para o projeto, o que resultou em diversas alterações no cronograma de produção do álbum, pois foi necessário buscar outras fontes de custeio, além do fato de que, logo após a conclusão dos trabalhos, instaurou-se a pandemia, que, por sua vez, trouxe outros desafios para que tudo fosse entregue; (peça 68, p. 6) 
e) nesse contexto, aplicam-se as disposições interpretativas constantes da Lei de Introdução às Normas do Direito Brasileiro, para que sejam considerados os obstáculos e as dificuldades reais do gestor, bem como as circunstâncias práticas que houverem imposto, limitado ou condicionado a ação do agente; 
f) no caso, os obstáculos e dificuldades foram a redução significativa (de 60%) dos recursos originalmente previstos para o projeto, o que tornou necessário o redimensionamento executivo, pois a produção do álbum envolveu inúmeras pessoas, desde os técnicos de som, passando pelos músicos de base, pelo maestro e até por uma orquestra inteira; (peça 68, p. 6) 
g) a despeito desses obstáculos e dificuldades, o álbum foi produzido, apesar de atrasos, mas mantendo a qualidade esperada, seja sob os aspectos técnico-musicais, seja sob os aspectos gráficos do álbum, os quais são facilmente perceptíveis ao se manusear o encarte; (peça 68, p. 7) 
h) os atrasos na produção do álbum e na entrega da prestação de contas não decorreram de culpa imputável aos recorrentes, os quais foram premidos por diversos fatores, mas que, ao final, cumpriram integralmente suas obrigações, inexistindo prejuízo ao erário; (peça 68, p. 7) 
i) o acolhimento das contas ora reapresentadas afasta a multa do artigo 57 da Lei 8.443/1992, mas restaria a possibilidade de aplicação da multa do artigo 58, inciso I, do mesmo diploma, em virtude do fato de que houve atrasos na prestação de contas; (peça 68, p. 7) 
j) nesse sentido, os recorrentes entendem que, além de aplicável o artigo 22, caput e parágrafos, da LINDB, a infração que lhes é imputada (falta de prestação de contas) parte de premissas equivocadas, seja porque as contas foram prestadas (conforme tela do Salic à peça 70, p. 1) , seja porque o atraso não decorreu de fato imputável exclusivamente aos recorrentes, que precisaram redimensionar a execução do projeto em virtude da redução de verbas liberadas; (peça 68, p. 8) 
k) não houve danos para a administração pública porque os recorrentes comprovaram a boa e integral utilização dos recursos públicos captados e inexistem maus antecedentes e agravantes que lhes sejam imputáveis; (peça 68, p. 8) 
l) tanto por isso quanto por existirem circunstâncias que atenuam o atraso ocorrido, é certo que a imposição de multa pelo simples atraso na prestação de contas (que foi desprovido de dolo ou de má-fé) redunda em sanção desproporcional, que deve ser afastada, ou pelo menos reduzida ao mínimo; (peça 68, p. 8) 
m) não se está a cuidar de improbidade ou de desvio de dinheiro público, mas de projeto artístico, com captação de menos da metade do valor originalmente previsto; (peça 68, p. 8) 
n) mesmo tendo sido produzidos apenas mil exemplares (ao contrário dos dois mil previstos) , isso também é explicado a partir da redução de verbas; (peça 68, p. 9) 
o) os recorrentes doaram 300 unidades para a Escola Estadual Padre João Botelho (peça 69, p. 11) , onde foi feito um workshop em 26/9/2019 com oitenta alunos pelo próprio Robertinho Brant (cf. peça 74; e cujo vídeo se encontra no mesmo link disponibilizado para o acesso às faixas do álbum - peça 68, p. 3) , denotando a satisfação do interesse social em decorrência da ampliação do acesso à cultura; (peça 68, p. 9) 
p) enfim, diante da comprovação da boa utilização dos recursos públicos disponibilizados para a consecução do Pronac 148955, não se justifica a condenação em devolver os valores captados; (peça 68, p. 9) 
q) ademais, em virtude da comprovação de que a prestação de contas foi previamente realizada via sistema Salic, não se sustenta a premissa, contida do acórdão recorrido, de que teria havido 'omissão no dever de prestar contas', razão pela qual se entende pela insubsistência da multa aplicada aos recorrentes com base no artigo 57 da Lei 8.443/1992; (peça 68, p. 9) 
r) com relação a eventual substituição pela multa prevista no artigo 58, inciso I, da Lei 8.443/1992, os recorrentes entendem que isso implicaria violação ao princípio da proporcionalidade, considerando (a) a absoluta ausência de prejuízos aos cofres públicos, (b) o fato de que os recorrentes já desembolsaram recursos próprios (da monta de quase R$ 50 mil ) para possibilitar a execução e a conclusão do projeto, (c) o fato de que a Administração Pública se omitiu com relação à prévia prestação de contas (inserida no sistema Salic) , e (d) a inexistência de razões, graves e concretas, que realmente justifiquem a imposição de multa; (peça 68, p. 9-10) 
s) caso se entenda que a multa deva ser aplicada de qualquer maneira, deve ser fixada no patamar mínimo. (peça 68, p. 10) 
	Análise
	6.2. Uma vez comprovada a devida execução do projeto, deve-se avaliar se ainda resta caracterizada a omissão no dever de prestar contas e suas consequências para o encaminhamento do processo. 
	6.3. Nesse sentido, no voto condutor da decisão recorrida consta (peça 53, p. 2) :
13. O TCU reconhece que existe relação de subordinação entre as condutas de 'não comprovação da aplicação dos recursos' e de 'omissão na prestação de contas', sendo a primeira consequência da segunda, o que enseja, na verificação das duas irregularidades, a aplicação da multa do art. 57, com o afastamento da multa do art. 58, inciso I, em atenção ao princípio da absorção (Acórdão 9579/2015-TCU-Segunda Câmara, Relator Ministro Vital do Rêgo; Acórdão 2469/2019-TCU-Primeira Câmara, Relator Ministro Augusto Sherman) . 
14. Nessas circunstâncias, aplico aos responsáveis a multa prevista no art. 57 da Lei Orgânica deste Tribunal, a qual arbitro em 10% do valor atualizado do débito histórico. Caso os responsáveis demonstrem, por via recursal, a correta aplicação dos recursos captados, mas não se justifique a omissão da prestação de contas, o débito poderá ser afastado, mas permanecerá a irregularidade das contas, dando-se ensejo à aplicação da multa prevista no art. 58, inciso I, da Lei 8.443/1992. (g.n.) 
	6.4. Conforme entendimento deste Tribunal, 'a citação pelo TCU é o marco temporal a partir do qual a apresentação da prestação de contas não descaracteriza a omissão' (Acórdão 1537/2022-TCU-Segunda Câmara, relator: Aroldo Cedraz; Acórdão 4816/2017-TCU-Segunda Câmara, relator: Ana Arraes) . Nesse sentido, o documento à peça 70, p. 1, dá a entender que a prestação de contas foi encaminhada ao órgão concedente em 10/12/2021, portanto após a citação dos ora recorrentes por este Tribunal, de modo que resta caracterizada a omissão no dever de prestar contas. 
	6.5. Por outro lado, este Tribunal também entende que 'a apresentação da prestação de contas após a citação do responsável pelo TCU, sem atenuantes que justifiquem o atraso, porém com elementos que comprovem a boa e regular aplicação dos recursos, permite a exclusão do débito, mas não elide a omissão inicial, cabendo o julgamento pela irregularidade das contas com aplicação de multa' (Acórdão 4704/2020-TCU-Primeira Câmara, relator: Benjamin Zymler) .  Além disso, o próprio relator a quo condiciona a aplicação da multa prevista no artigo 58, inciso I, da Lei 8.443/1992 à ausência de justificativa para a omissão no dever de prestar contas. 
	6.6. Ocorre que no caso vertente estão presentes, conforme já aduzido, as referidas circunstâncias atenuantes e a mencionada justificativa. Deve-se acolher as alegações dos recorrentes e, aplicando-se, tal como alegado, as disposições da LINDB a respeito dos obstáculos e dificuldades enfrentadas pelo gestor e das circunstâncias práticas que tiverem limitados ou condicionado sua atuação, pode-se relevar o atraso na prestação de contas, restando justificada a omissão inicial da prestação de contas. A captação de cerca de apenas 40% do valor aprovado e o período de pandemia que se seguiu à execução do projeto são circunstâncias que por si sós explicam eventuais dificuldades e atrasos tanto na realização do projeto quanto na consequente prestação de contas. 
	6.7. Ante o exposto, deve-se acolher as alegações dos recorrentes, para julgar suas contas regulares com ressalva. 
	ANÁLISE DA PRESCRIÇÃO
	7. 	No tocante ao prazo decenal da prescrição previsto no Acórdão 1441/2016-TCU-Plenário, o relator a quo aduziu que 'não ocorreu a prescrição da pretensão punitiva do TCU, uma vez que a captação dos recursos ocorreu em 30/11/2016 e o ato que determinou a citação dos responsáveis solidários data de 3/9/2021, a interromper o prazo prescricional de dez anos' (peça 53, p. 2, item 12) .
	7.1. Já pelo regime estabelecido pela Lei 9.873/1999, tem-se que 'nos casos de não comprovação da regular aplicação de recursos repassados mediante convênios ou instrumentos similares, a data limite para entrega da prestação de contas final ou a data da efetiva entrega antecipada assinala o marco inicial da contagem do prazo de prescrição da pretensão punitiva do TCU' (Acórdão 2096/2021-TCU-Plenário, relator: Jorge Oliveira) . No caso vertente, o prazo para prestação de contas era 30/9/2017, que deve ser então o termo inicial para a contagem da prescrição. 
	7.2. Nesse sentido, o artigo 2º, inciso I, da Lei 9.873/1999 estabelece que a prescrição quinquenal ali prevista se interrompe 'pela notificação ou citação do indiciado ou acusado, inclusive por meio de edital', o que no caso vertente se deu em 27/9/2021 (ofícios: peças 43 e 44; AR: peças 45 e 46) , do que se conclui não ter decorrido o prazo quinquenal da prescrição prevista na Lei 9.873/1999.
	CONCLUSÃO
	8.	Da análise, conclui-se que:
	a) os documentos encaminhados comprovam a execução do projeto tanto do ponto de vista físico quanto financeiro (item 5) ;
	b) resta caracterizada a omissão no dever de prestar contas por parte dos recorrentes, mas as circunstâncias atenuantes identificadas - obstáculos e dificuldades enfrentadas pelos gestores e circunstâncias práticas limitativas e condicionantes da sua atuação, representadas pela captação de apenas 40% do valor aprovado e pela pandemia que se seguiu à execução física do projeto - permitem a reforma da decisão condenatória para julgar regulares com ressalva as contas (item 6) .
	8.1. Ante essas conclusões, deve-se dar provimento ao recurso, para suprimir débito e multa imputados aos recorrentes e julgar suas contas regulares com ressalva; 
	PROPOSTA DE ENCAMINHAMENTO
	9. 	Ante o exposto, submete-se o assunto à consideração superior, propondo-se, com fundamento nos artigos 32, inciso I, e 33 da Lei 8.443/1992:
	a) conhecer do recurso e, no mérito, dar-lhe provimento, para suprimir débito e multa imputados aos recorrentes e julgar suas contas regulares com ressalva; 
	b) dar ciência da decisão aos recorrentes, à Secretaria Especial de Cultura e à Procuradoria da República no Estado de Minas Gerais."
2.	O dirigente da Unidade de Auditoria Especializada em Recursos, em seu parecer à peça 95, além de concordar com o encaminhamento do auditor da área técnica, também analisou as prescrições da pretensão punitiva e de ressarcimento ao erário, chegando à conclusão de que estas não ocorreram, posicionamento corroborado pelo Ministério Público junto ao TCU (peça 96) .
	É o Relatório.

8.1. Representação legal: André Frederico de Sena Horta (OAB/MG 155.195), entre outros, representando Roberto Lúcio Rocha Brant Filho e o Studio Verde Música e Áudio Ltda.

Procurador Júlio Marcelo de Oliveira.

TOMADA DE CONTAS ESPECIAL. OMISSÃO NO DEVER DE PRESTAR CONTAS. REVELIA. CONTAS IRREGULARES. DÉBITO. MULTA. RECURSO DE RECONSIDERAÇÃO. CONHECIMENTO. COMPROVAÇÃO DA EXECUÇÃO FÍSICA E FINANCEIRA DO PROJETO. OMISSÃO NO DEVER DE PRESTAR CONTAS CARACTERIZADA. CIRCUNSTÂNCIAS ATENUANTES QUE PERMITEM RELEVAR A OMISSÃO. PROVIMENTO. RAZÕES RECURSAIS SUFICIENTES PARA ALTERAR O MÉRITO DO JULGADO. TORNAR INSUBSISTENTE O ACÓRDÃO RECORRIDO. CONTAS REGULARES COM RESSALVA. QUITAÇÃO. CIÊNCIA.

TOMADA DE CONTAS ESPECIAL (TCE)

Unidade de Auditoria Especializada em Recursos (AudRecursos).

Trata-se de recurso de reconsideração interposto por Roberto Lúcio Rocha Brant Filho e Studio Verde Música e Vídeo Ltda. (peças 68-74) contra o Acórdão 2779/2022-TCU-Segunda Câmara (peça 52) , de relatoria do ministro Aroldo Cedraz, por meio do qual este Tribunal julgou irregulares suas contas e condenou-lhes ao pagamento do débito solidário e aplicou-lhes, individualmente, a multa prevista no art. 57 da Lei 8.443/1992.
Esses responsáveis foram apenados em tomada de contas especial instaurada pela Secretaria Especial de Cultura (extinta) , atual Ministério da Cultura, em razão da não comprovação da regular aplicação dos recursos repassados, em decorrência da omissão no dever de prestar contas da importância de R$ 150.000,00, captados por força do projeto cultural Pronac 148955, cujo nome é "Cinemacolor", com base no com base no §1º do art. 18 e no art. 26, da Lei 8.313/1991. 
Preliminarmente, ratifico meu despacho pelo conhecimento da presente peça recursal como recurso de reconsideração porquanto atendidos os requisitos de admissibilidade previstos nos arts. 32, inciso I, e 33 da Lei nº 8.443/1992 (peça 79) .
Em posicionamento uniforme, a então Serur (peças 93 a 95) e o Ministério Público junto ao TCU (peça 96) propõem dar provimento à peça recursal, de maneira a suprimir o débito e a multa imputados aos recorrentes, com o julgamento de suas contas pela regularidade com ressalva.
Feito breve resumo do processo, passo a decidir.
De antemão, informo que estou de acordo com o posicionamento uniforme da unidade recursal e do douto Parquet, cujos fundamentos incorporo às minhas razões de decidir, sem prejuízo das considerações a seguir.
Primeiramente, verifico que, nessa fase recursal, os recorrentes apresentaram vasta documentação a título de prestação de contas dos recursos recebidos às peças 69 a 74. Entre esses documentos constam: relação de pagamentos (peça 69, p. 1 a 7) , relatório de cumprimento do objeto (peça 69, p. 8 a 10) , extrato bancário da conta corrente do ajuste (peça 69, p. 15 a 17) , recibos e notas fiscais de pagamentos (peça 69, p. 18 a 60) e encartes do CD produzido - objeto do ajuste (peça 71) .
Em consonância com a unidade técnica e com o MPTCU, concluo que os responsáveis trouxeram documentos suficientes para comprovar a execução física e financeira do projeto ora em análise, de maneira que demonstraram a regular aplicação dos valores recebidos. Por conseguinte, considero que há elementos capazes de provocar a reforma do acórdão adversado, de forma a suprimir o débito e a multa imputados aos recorrentes.  
Quanto à omissão inicial no dever de prestar contas, sabe-se que a jurisprudência pacífica desta Corte é no sentido de que:
"A apresentação extemporânea da prestação de contas, sem atenuantes que justifiquem o atraso, porém com elementos que comprovem a boa e regular aplicação dos recursos, permite a exclusão do débito, mas não elide a omissão inicial, cabendo o julgamento pela irregularidade das contas com aplicação de multa." (Acórdão 1217/2019-TCU-Plenário, de relatoria do Ministro Alencar Rodrigues) .
Apesar disso, nesse caso específico, também em conformidade com os entendimentos prévios da unidade técnica e do douto Parquet, entendo que há atenuantes que justificaram a omissão inicial na prestação de contas do responsável, com a apresentação dos comprovantes nessa fase recursal.
Transcrevo abaixo trecho da instrução da Serur (peça 93) , com a qual concordo na íntegra:
"6.5. Por outro lado, este Tribunal também entende que 'a apresentação da prestação de contas após a citação do responsável pelo TCU, sem atenuantes que justifiquem o atraso, porém com elementos que comprovem a boa e regular aplicação dos recursos, permite a exclusão do débito, mas não elide a omissão inicial, cabendo o julgamento pela irregularidade das contas com aplicação de multa' (Acórdão 4704/2020-TCU-Primeira Câmara, relator: Benjamin Zymler) . Além disso, o próprio relator a quo condiciona a aplicação da multa prevista no artigo 58, inciso I, da Lei 8.443/1992 à ausência de justificativa para a omissão no dever de prestar contas. 
6.6. Ocorre que no caso vertente estão presentes, conforme já aduzido, as referidas circunstâncias atenuantes e a mencionada justificativa. Deve-se acolher as alegações dos recorrentes e, aplicando-se, tal como alegado, as disposições da LINDB a respeito dos obstáculos e dificuldades enfrentadas pelo gestor e das circunstâncias práticas que tiverem limitados ou condicionado sua atuação, pode-se relevar o atraso na prestação de contas, restando justificada a omissão inicial da prestação de contas. A captação de cerca de apenas 40% do valor aprovado e o período de pandemia que se seguiu à execução do projeto são circunstâncias que por si sós explicam eventuais dificuldades e atrasos tanto na realização do projeto quanto na consequente prestação de contas. 
	6.7. Ante o exposto, deve-se acolher as alegações dos recorrentes, para julgar suas contas regulares com ressalva."
Ante as razões acima, restou caracterizada a omissão inicial no dever de prestar contas. Contudo, excepcionalmente, tal irregularidade deve ser considerada somente como ressalva no julgamento do mérito das contas dos responsáveis. 
Dessa forma, concluo que as razões recursais apresentadas são suficientes para alterar o mérito do acórdão ora recorrido, de forma a dar provimento ao presente recurso, com o julgamento das contas dos responsáveis pela regularidade com ressalva, expedindo-lhes quitação.
	Ante o exposto, VOTO no sentido de que o Tribunal adote a deliberação que ora submeto a este Colegiado.
TCU, Sala das Sessões, em 9 de maio de 2023.
Ministro JOÃO AUGUSTO RIBEIRO NARDES 
Relator